---
# Só mude aqui!!!!
author: "Vitor Theodoro Oliveira Viana"
title: "Relatório de Aula Prática 07 - Estimadores Intervalares"
bibliography: referencias.bib
# A partir daqui nao faca alteracoes!!!!!
link-citations: true
csl: associacao-brasileira-de-normas-tecnicas-ipea.csl
subtitle: "Estatística e Probabilidade"
include-before-body: header.html
date: now
date-format: "DD/MM/YYYY, HH:mm"
lang: pt-BR
format:
  html:
    toc: true
    number-sections: true
    theme: bootstrap
    code-fold: true
    code-tools: true
execute:
  echo: true
  warning: false
  message: false
---

## 📌 Introdução

A inferência estatística permite estimar parâmetros populacionais a partir de amostras. Neste relatório, são desenvolvidos estimadores intervalares para diferentes cenários, considerando distribuições normais e Bernoulli.

---

## 🎯 Objetivos

- Deduzir intervalos de confiança  
- Aplicar em R  
- Interpretar resultados  
- Relacionar com estimadores pontuais  

---

# 📚 Fundamentação Teórica

## 🔹 Intervalo para média (variância conhecida)

Baseado na normal:

$$
\bar{x} \pm z_{\alpha/2} \frac{\sigma}{\sqrt{n}}
$$

---

## 🔹 Intervalo para variância

$$
\frac{(n-1)s^2}{\chi^2} < \sigma^2 < \frac{(n-1)s^2}{\chi^2}
$$

---

## 🔹 Diferença entre médias (homocedástico)

$$
(\bar{x}_1 - \bar{x}_2) \pm t \cdot S_p
$$

---

## 🔹 Diferença entre médias (heterocedástico)

$$
(\bar{x}_1 - \bar{x}_2) \pm t \cdot \sqrt{\frac{s_1^2}{n_1} + \frac{s_2^2}{n_2}}
$$

---

## 🔹 Razão entre variâncias

$$
\frac{s_1^2}{s_2^2} \sim F
$$

---

## 🔹 Bernoulli (proporção)

$$
\hat{p} \pm z \sqrt{\frac{p(1-p)}{n}}
$$

---

# 🔗 Relação com Relatório 06

Os intervalos de confiança são uma extensão dos estimadores pontuais, fornecendo uma faixa de valores plausíveis para o parâmetro.

---

# ⚙️ Simulação no R

```{r}
set.seed(10)

dados <- rnorm(50, 100, 10)

mean(dados)
sd(dados)

```

# Intervalo para média
```{r}
n <- length(dados)
media <- mean(dados)
sigma <- sd(dados)

erro <- qnorm(0.975) * sigma/sqrt(n)

c(media - erro, media + erro)


```

## Intervalo para variância

```{r}

var(dados)

qchisq(c(0.025, 0.975), df=n-1)

```

## Duas populações
```{r}
x1 <- rnorm(30, 100, 10)
x2 <- rnorm(30, 95, 12)

t.test(x1, x2, var.equal = TRUE)
t.test(x1, x2, var.equal = FALSE)

```

## Razão de variâncias
```{r}
var.test(x1, x2)

```

## Bernoulli
```{r}
dados_bin <- rbinom(50, 1, 0.6)

p_hat <- mean(dados_bin)

erro <- qnorm(0.975)*sqrt(p_hat*(1-p_hat)/50)

c(p_hat - erro, p_hat + erro)

```

# Resultados e Discussões

- Os intervalos obtidos fornecem uma estimativa da incerteza associada aos parâmetros populacionais.

- A diferença entre variâncias iguais e diferentes impacta diretamente o intervalo.

# Aplicação em Telecom

- Qualidade de transmissão
- Taxa de erro
- Latência média

- Os intervalos permitem estimar desempenho com confiabilidade.

# Conclusão

- Os estimadores intervalares são fundamentais para análise estatística, permitindo inferências mais robustas que estimativas pontuais.

# Referências

Referências

- Vídeo aulas do professor da disciplina de Estatística e Probabilidade, Ben Dêivide.

- Canal: [https://www.youtube.com/@bendeivide/videos]