---
# Só mude aqui!!!!
author: "Vitor Theodoro Oliveria Viana"
title: "Relatório de Aula Prática 04 - Distribuições de Probabilidade"
bibliography: referencias.bib
# A partir daqui nao faca alteracoes!!!!!
link-citations: true
csl: associacao-brasileira-de-normas-tecnicas-ipea.csl
subtitle: "<a href='https://bendeivide.github.io/courses/epaec/' target='_blank'>Estatística e Probabilidade</a>"
include-before-body: header.html
date: now
date-format: "DD/MM/YYYY, HH:mm"
lang: pt-BR
format:
  html:
    toc: true
    number-sections: true
    theme: bootstrap
    code-fold: true
    code-tools: true
execute:
  echo: true
  warning: false
  message: false
---

## 📌 Introdução

As distribuições de probabilidade são fundamentais para modelar fenômenos aleatórios. Neste relatório, são analisadas distribuições discretas e contínuas, com aplicações práticas e cálculos analíticos utilizando o R e o pacote `leem`.

---

## 🎯 Objetivos

- Estudar distribuições Binomial, Poisson e Normal  
- Aplicar cálculos de probabilidade  
- Utilizar o pacote `leem`  
- Comparar variáveis discretas e contínuas  

---

# 📚 Fundamentação Teórica

## 🔹 Tipos de Variáveis Aleatórias

- **Discretas**: Assumem valores que podem ser contados um a um (finitos ou infinitos                             enumeráveis). Geralmente resultam de processos de contagem e assumem números                     inteiros.

- **Contínuas**: Assumem qualquer valor dentro de um intervalo ou série de intervalos nos números                  reais. Geralmente resultam de processos de medição.  

---

# 📊 Distribuição Binomial (Discreta)

Modelo de sucessos em experimentos repetidos.

```{r}
dbinom(3, size=10, prob=0.5)


```

# 📊 Distribuição de Poisson (Discreta)

Eventos raros em intervalo fixo.

```{r}
dpois(2, lambda=3)

# Número de falhas por hora em rede.


dpois(5, lambda=4)



```

# 📊 Distribuição Normal (Contínua)

Distribuição simétrica em forma de sino.

```{r}

pnorm(100, mean=90, sd=10)

# Tempo de resposta de um sistema.

pnorm(110, mean=100, sd=15)

```

# 📊 Uso do pacote LEEM

```{r}
library(leem)

set.seed(10)

# 1. Gera os dados normais
dados <- rnorm(50, 100, 3)

# 2. Converte os dados para a classe exigida pelo pacote leem
dados_leem <- new_leem(dados, variable = 2)

# 3. Cria a tabela de frequências usando o objeto convertido
tab <- tabfreq(dados_leem)

# 4. Exibe o resultado
tab


# Ajuste de classes com k

# 1. Transforma os dados brutos em um objeto da classe 'leem'
dados_leem <- new_leem(dados, variable = 2)

# 2. Agora sim, calcula a tabela especificando o número de classes (k = 6)
tab2 <- tabfreq(dados_leem, k = 6)

# 3. Exibe o resultado
tab2

```

# 📊 Aprofundamento

🔹 Discretas

# Binomial
```{r}
 

rbinom(50, 10, 0.5)

```
# Poisson

```{r}

rpois(50, 3)
```

# Contínuas

# Normal

```{r}

rnorm(50, 100, 10)
```

# Uniforme

```{r}
runif(50, 0, 1)

```

# Visualização

# Histograma
```{r}
hist(dados, col="lightblue")
```

# Boxplot
```{r}
boxplot(dados)
```

# Resultados e Discussões

- As distribuições discretas apresentaram valores inteiros e comportamento baseado em contagem, enquanto as contínuas mostraram maior variabilidade.

- O pacote leem facilitou a construção de tabelas de frequência, permitindo análise detalhada dos dados.

# Conclusão

- O estudo das distribuições permitiu compreender diferentes comportamentos de variáveis aleatórias.

- A utilização do R e do pacote leem tornou o processo mais eficiente e didático.

# Referências

- Vídeo aulas do professor da disciplina de Estatística e Probabilidade, Ben Dêivide.

- Canal: [https://www.youtube.com/@bendeivide/videos]