---
# Só mude aqui!!!!
author: "Vitor Theodoro Oliveira Viana"
title: "Relatório de Aula Prática 08 - Comparação entre Duas Populações"
bibliography: referencias.bib
# A partir daqui nao faca alteracoes!!!!!
link-citations: true
csl: associacao-brasileira-de-normas-tecnicas-ipea.csl
subtitle: "Estatística e Probabilidade"
include-before-body: header.html
date: now
date-format: "DD/MM/YYYY, HH:mm"
lang: pt-BR
format:
  html:
    toc: true
    number-sections: true
    theme: bootstrap
    code-fold: true
    code-tools: true
execute:
  echo: true
  warning: false
  message: false
---

## 📌 Introdução

Um dos problemas centrais da inferência estatística é comparar duas populações a partir de amostras coletadas em condições experimentais distintas, a fim de verificar se existe diferença significativa entre suas médias. Neste relatório, essa comparação é aplicada ao experimento da catapulta desenvolvido na disciplina de Engenharia de Telecomunicações, no qual duas equipes (Grupo 1 e Grupo 2) utilizaram combinações de níveis de tensão diferentes para arremessar uma bolinha, registrando a distância alcançada.

Ambos os grupos utilizaram as mesmas combinações de eletrodos $O^-$, $A^+$ e $A^-$, mas diferiram no nível do eletrodo $B^+$: o Grupo 1 empregou o Nível V, enquanto o Grupo 2 empregou o Nível VII. O objetivo é testar estatisticamente se essa diferença de nível produz, em média, distâncias diferentes.

## 🎯 Objetivos

- Deduzir e aplicar testes de hipóteses/intervalos de confiança para comparação de duas médias populacionais
- Verificar os pressupostos de normalidade e homogeneidade de variâncias
- Aplicar os testes em R utilizando os dados reais do experimento da catapulta
- Interpretar os resultados no contexto do experimento e responder às perguntas do roteiro

# 📚 Fundamentação Teórica

## 🔹 Hipóteses do teste

Sendo $\mu_1$ e $\mu_2$ as médias populacionais das distâncias arremessadas pelo Grupo 1 e Grupo 2, respectivamente, o teste de interesse é:

$$
H_0: \mu_1 = \mu_2 \qquad \text{vs} \qquad H_1: \mu_1 \neq \mu_2
$$

## 🔹 Verificação de pressupostos

Antes de comparar as médias, é necessário verificar:

- **Normalidade** dos dados em cada grupo (teste de Shapiro-Wilk)
- **Homogeneidade das variâncias** entre os grupos (teste F, `var.test`)

## 🔹 Diferença entre médias (homocedástico)

Quando as variâncias podem ser consideradas iguais ($\sigma_1^2 = \sigma_2^2$):

$$
(\bar{x}_1 - \bar{x}_2) \pm t_{\alpha/2, n_1+n_2-2} \cdot S_p \sqrt{\frac{1}{n_1}+\frac{1}{n_2}}
$$

em que $S_p$ é o desvio-padrão combinado (*pooled*).

## 🔹 Diferença entre médias (heterocedástico)

Quando as variâncias são consideradas diferentes, usa-se a correção de Welch:

$$
(\bar{x}_1 - \bar{x}_2) \pm t \cdot \sqrt{\frac{s_1^2}{n_1} + \frac{s_2^2}{n_2}}
$$

## 🔹 Razão entre variâncias

O teste F compara as variâncias amostrais das duas populações e orienta qual versão do teste t (homo ou heterocedástica) deve ser utilizada:

$$
F = \frac{s_1^2}{s_2^2} \sim F_{n_1-1,\,n_2-1}
$$

# 🔗 Relação com Relatório 07

No Relatório 07 foram construídos intervalos de confiança para um único parâmetro (média, variância e proporção). Neste relatório, o mesmo raciocínio é estendido para a comparação de **dois** parâmetros populacionais, permitindo decidir, com base em dados amostrais, se duas configurações experimentais diferentes produzem resultados médios distintos.

# 🧪 Descrição do Experimento

- **Curso:** Engenharia de Telecomunicações
- **Variável resposta:** Distância da bolinha arremessada pela catapulta (cm)
- **Comprimento da meta:** 62,2 cm
- **Amostra:** $n_1 = 15$ (Grupo 1) e $n_2 = 15$ (Grupo 2)
- **Data de coleta:** 22/06/2026, das 16h às 17h
- **Combinações:**
  - Grupo 1: $O^-$ (Nível III), $A^+$ (Nível III), $A^-$ (Nível IV), $B^+$ (Nível V)
  - Grupo 2: $O^-$ (Nível III), $A^+$ (Nível III), $A^-$ (Nível IV), $B^+$ (Nível VII)
- **Hipótese a ser testada:** $H_0: \mu_1 = \mu_2$

# ⚙️ Simulação/Análise no R

## Entrada dos dados

```{r}
grupo1 <- c(265, 262.5, 262, 240.5, 249, 249, 254.8, 231, 241.5,
            248.5, 248.7, 238, 258, 257.5, 254.5)

grupo2 <- c(219, 222, 237, 222, 225.5, 232, 231, 224.5, 230.5,
            205, 231.5, 233.5, 235, 231.5, 229)

n1 <- length(grupo1)
n2 <- length(grupo2)

c(n1, n2)
```

## Análise exploratória

```{r}
resumo <- data.frame(
  Grupo = c("Grupo 1", "Grupo 2"),
  n = c(n1, n2),
  Media = c(mean(grupo1), mean(grupo2)),
  DesvioPadrao = c(sd(grupo1), sd(grupo2)),
  Minimo = c(min(grupo1), min(grupo2)),
  Maximo = c(max(grupo1), max(grupo2))
)
resumo
```

```{r}
boxplot(grupo1, grupo2,
        names = c("Grupo 1 (Nível V)", "Grupo 2 (Nível VII)"),
        col = c("#69b3a2", "#f4a261"),
        ylab = "Distância (cm)",
        main = "Distância arremessada pela catapulta")
abline(h = 62.2, col = "red", lty = 2)
legend("bottomright", legend = "Comprimento da meta (62,2 cm)",
       col = "red", lty = 2, bty = "n", cex = 0.8)
```

## Teste de normalidade

```{r}
shapiro.test(grupo1)
shapiro.test(grupo2)
```

## Teste de homogeneidade de variâncias

```{r}
teste_var <- var.test(grupo1, grupo2)
teste_var
```

## Teste t para comparação das médias

Com base no resultado do teste F acima, escolhe-se a versão adequada do teste t (`var.equal = TRUE` se as variâncias forem homogêneas; `var.equal = FALSE`, caso contrário):

```{r}
# Teste t assumindo variâncias iguais (homocedástico)
t_homo <- t.test(grupo1, grupo2, var.equal = TRUE)
t_homo
```

```{r}
# Teste t de Welch, assumindo variâncias diferentes (heterocedástico)
t_hetero <- t.test(grupo1, grupo2, var.equal = FALSE)
t_hetero
```

## Intervalo de confiança para a diferença de médias

```{r}
# Intervalo de confiança de 95% para (mu1 - mu2), conforme o teste escolhido
t_hetero$conf.int
```

# 📊 Resultados e Discussões

Nesta seção são respondidas as perguntas propostas no roteiro da aula prática.

**1. Quais as hipóteses complementares?**

$$
H_0: \mu_1 = \mu_2 \qquad \text{(as médias das distâncias dos dois grupos são iguais)}
$$
$$
H_1: \mu_1 \neq \mu_2 \qquad \text{(as médias das distâncias dos dois grupos são diferentes)}
$$

**2. Qual o nível de significância?**

Adotou-se o nível de significância $\alpha = 0,05$ (5%), padrão usual em experimentos desse tipo, o que corresponde a um nível de confiança de 95% para os intervalos construídos.

**3. Entre as combinações estudadas, qual proporciona maior distância arremessada pela bolinha?**

Com base nas estatísticas descritivas, a combinação do **Grupo 1** ($B^+$ Nível V) apresentou média amostral de aproximadamente `r round(mean(grupo1),2)` cm, superior à média do **Grupo 2** ($B^+$ Nível VII), de aproximadamente `r round(mean(grupo2),2)` cm. O teste t (bem como o intervalo de confiança para a diferença de médias, que não contém o zero) indica que essa diferença é estatisticamente significativa ao nível de 5%, permitindo rejeitar $H_0$. Conclui-se que a combinação do Grupo 1 proporcionou, em média, maior distância arremessada.

**4. Quais melhorias poderiam ser realizadas no experimento?**

- Aumentar o tamanho amostral ($n_1$ e $n_2$) para reduzir a variabilidade das estimativas
- Padronizar melhor as condições ambientais (superfície, ausência de vento, posicionamento da catapulta)
- Utilizar um sistema de medição mais preciso (ex.: sensores) em vez de medição manual com trena
- Repetir o experimento em diferentes dias/horários para verificar a robustez dos resultados
- Testar mais níveis intermediários do eletrodo $B^+$ para mapear melhor a relação entre nível e distância percorrida

# ✅ Conclusão

A comparação entre as duas populações, realizada por meio de testes de hipóteses e intervalos de confiança para a diferença de médias, mostrou-se uma ferramenta eficaz para avaliar o efeito da alteração no nível do eletrodo $B^+$ sobre a distância arremessada pela catapulta. Os resultados indicam uma diferença estatisticamente significativa entre as médias dos dois grupos, evidenciando que a escolha da configuração experimental impacta diretamente o desempenho do sistema. Tais estimadores intervalares e testes de comparação são fundamentais em contextos de engenharia, permitindo decisões mais robustas do que a simples comparação de estimativas pontuais.

# Referências

- Vídeo aulas do professor da disciplina de Estatística e Probabilidade, Ben Dêivide.
- Canal: [https://www.youtube.com/@bendeivide/videos]
