---
# Só mude aqui!!!!
author: "Vitor Theodoro Oliveira Viana"
title: "Relatório de Aula Prática 6 - Distribuições F e Qui-quadrado: Relação com Distribuições Amostrais"
bibliography: referencias.bib
# A partir daqui nao faca alteracoes!!!!!
link-citations: true
csl: associacao-brasileira-de-normas-tecnicas-ipea.csl
subtitle: "Estatística e Probabilidade"
include-before-body: header.html
date: now
date-format: "DD/MM/YYYY, HH:mm"
lang: pt-BR
format:
  html:
    toc: true
    number-sections: true
    theme: bootstrap
    code-fold: true
    code-tools: true
execute:
  echo: true
  warning: false
  message: false
---

## 📌 Introdução

Nos relatórios anteriores, exploramos como distribuições discretas (Binomial e Poisson) se aproximam da Normal quando seus parâmetros crescem. Neste relatório mudamos de foco: partimos diretamente de uma população **Normal** e perguntamos o que acontece quando manipulamos suas amostras — somando quadrados de variáveis padronizadas, ou tomando razões entre variâncias amostrais.

Essas manipulações não são arbitrárias: elas nascem naturalmente do processo de estimar parâmetros populacionais (como $\sigma^2$) a partir de amostras finitas. Duas distribuições surgem desse processo e são centrais em inferência estatística: a **Qui-quadrado ($\chi^2$)**, ligada à variabilidade de uma única amostra normal, e a **F**, ligada à comparação da variabilidade entre duas amostras normais independentes. Neste relatório, reconstruímos de onde vêm essas distribuições, mostramos como se relacionam com funções de amostras normais, e comprovamos isso na prática com simulações no R.

---

## 🎯 Objetivo

Discorrer sobre as distribuições F e Qui-quadrado. Apresentar como elas podem estar relacionadas a distribuições amostrais, quais funções de amostra se relacionam com elas, e por fim apresentar aplicações dessas distribuições na área de Engenharia de Telecomunicações.

---

# 📚 Fundamentação Teórica

## 🔹 Ponto de partida: por que essas distribuições aparecem?

Quando trabalhamos com uma amostra $X_1, \dots, X_n$ retirada de uma população $X \sim N(\mu, \sigma^2)$, dois problemas práticos surgem imediatamente: (i) como se comporta a variabilidade da amostra em torno da variância populacional? e (ii) como comparar a variabilidade de **duas** amostras normais independentes? A resposta ao primeiro problema leva à distribuição Qui-quadrado; a resposta ao segundo, à distribuição F. Ambas nascem de somas e razões de variáveis normais padronizadas ao quadrado — por isso estão tão profundamente ligadas entre si (e à própria Normal).

## 🔹 Distribuição Qui-quadrado ($\chi^2$)

### Definição a partir de normais padrão

Se $Z_1, Z_2, \dots, Z_k$ são variáveis i.i.d. com $Z_i \sim N(0,1)$, define-se:

$$
U = \sum_{i=1}^{k} Z_i^2 \;\sim\; \chi^2_k
$$

ou seja, a Qui-quadrado com $k$ graus de liberdade é, por definição, a soma de $k$ normais padrão ao quadrado. Sua densidade é dada por:

$$
f_U(u) = \frac{1}{2^{k/2}\,\Gamma(k/2)}\, u^{\frac{k}{2}-1} e^{-u/2}, \qquad u > 0
$$

com $E[U] = k$ e $\text{Var}(U) = 2k$. Repare que, como $U$ é soma de $k$ variáveis i.i.d. com variância finita, o **Teorema Central do Limite** garante que, para $k$ grande, $\chi^2_k$ se aproxima de uma Normal — mais um elo com os relatórios anteriores.

### Relação com a variância amostral de uma população normal

Seja $X_1, \dots, X_n$ uma amostra de $X \sim N(\mu, \sigma^2)$, com média amostral $\bar{X}$ e variância amostral $S^2 = \dfrac{1}{n-1}\sum_{i=1}^n (X_i - \bar{X})^2$. Um resultado central da inferência estatística mostra que:

$$
W = \frac{(n-1)S^2}{\sigma^2} \;\sim\; \chi^2_{n-1}
$$

A intuição: cada termo $(X_i - \bar{X})/\sigma$ se comporta como uma normal padrão, mas como os $n$ desvios têm a restrição $\sum (X_i - \bar{X}) = 0$, perdemos **um** grau de liberdade — daí $n-1$ e não $n$. Essa é a função de amostra que relaciona diretamente $S^2$ à distribuição Qui-quadrado, e é a base para construir intervalos de confiança e testes de hipótese sobre $\sigma^2$.

## 🔹 Distribuição F

### Definição a partir de duas Qui-quadrado independentes

Sejam $U \sim \chi^2_{d_1}$ e $V \sim \chi^2_{d_2}$ variáveis independentes. Define-se:

$$
F = \frac{U/d_1}{V/d_2} \;\sim\; F_{d_1,\,d_2}
$$

Ou seja, a distribuição F é a razão entre duas Qui-quadrado independentes, cada uma normalizada por seus graus de liberdade. Sua densidade tem forma fechada em termos da função Beta, mas o que importa aqui é a origem: **F nasce de uma razão entre duas somas de quadrados de normais**, o que a torna a ferramenta natural para comparar variabilidades.

### Relação com a razão de variâncias amostrais de duas populações normais independentes

Sejam duas populações independentes $X \sim N(\mu_1, \sigma_1^2)$ e $Y \sim N(\mu_2, \sigma_2^2)$, das quais retiramos amostras de tamanhos $n_1$ e $n_2$, com variâncias amostrais $S_1^2$ e $S_2^2$. Pelo resultado da seção anterior:

$$
\frac{(n_1-1)S_1^2}{\sigma_1^2} \sim \chi^2_{n_1-1}, \qquad \frac{(n_2-1)S_2^2}{\sigma_2^2} \sim \chi^2_{n_2-1}
$$

e, como as amostras são independentes, essas duas Qui-quadrado também são independentes. Aplicando a definição de F:

$$
F = \frac{\dfrac{(n_1-1)S_1^2/\sigma_1^2}{n_1-1}}{\dfrac{(n_2-1)S_2^2/\sigma_2^2}{n_2-1}} = \frac{S_1^2/\sigma_1^2}{S_2^2/\sigma_2^2} \;\sim\; F_{n_1-1,\; n_2-1}
$$

Esse é o resultado-chave: a razão entre as variâncias amostrais de duas populações normais independentes, ponderada pelas variâncias populacionais, segue exatamente uma distribuição F. Quando testamos a hipótese $H_0: \sigma_1^2 = \sigma_2^2$, os termos $\sigma_1^2$ e $\sigma_2^2$ se cancelam e a estatística de teste se reduz simplesmente a $F = S_1^2/S_2^2$.

### Elo entre F, Qui-quadrado e t de Student

Vale registrar um elo adicional: se $Y \sim N(0,1)$ e $U \sim \chi^2_r$ são independentes, então $T = Y/\sqrt{U/r} \sim t_r$. Elevando $T$ ao quadrado:

$$
T^2 = \frac{Y^2}{U/r} \;\sim\; F_{1,\,r}
$$

pois $Y^2 \sim \chi^2_1$. Ou seja, o quadrado de uma t de Student com $r$ graus de liberdade é uma F com $1$ e $r$ graus de liberdade — as três distribuições (Normal, $\chi^2$, $t$ e F) formam uma família interligada, todas derivadas de combinações de normais padrão.

---

# ⚙️ Demonstração Prática no R

## Verificando a distribuição Qui-quadrado a partir da variância amostral

```{r}
library(ggplot2)

set.seed(42)
n <- 15
sigma2 <- 4
n_sim <- 20000

# Gera n_sim amostras de tamanho n de uma N(0, sigma2) e calcula (n-1)*S^2/sigma2
W_sim <- replicate(n_sim, {
  amostra <- rnorm(n, mean = 0, sd = sqrt(sigma2))
  s2 <- var(amostra)
  (n - 1) * s2 / sigma2
})

dados_chisq <- data.frame(W = W_sim)

ggplot(dados_chisq, aes(x = W)) +
  geom_histogram(aes(y = after_stat(density)), bins = 50, fill = "steelblue", alpha = 0.6) +
  stat_function(fun = dchisq, args = list(df = n - 1), color = "firebrick", linewidth = 1) +
  labs(title = paste0("Distribuição simulada de (n-1)S²/σ² vs Qui-quadrado(", n - 1, ")"),
       x = "W", y = "Densidade") +
  theme_minimal()
```

## Comparando probabilidades exatas x simuladas (Qui-quadrado)

```{r}
w_ref <- 20

p_teorica <- pchisq(w_ref, df = n - 1)
p_simulada <- mean(W_sim <= w_ref)

data.frame(
  Metodo = c("Qui-quadrado teórica", "Proporção simulada"),
  `P(W <= 20)` = c(p_teorica, p_simulada)
)
```

## Verificando a distribuição F a partir da razão de variâncias amostrais

```{r}
n1 <- 10
n2 <- 12
sigma1_2 <- 4
sigma2_2 <- 9

F_sim <- replicate(n_sim, {
  amostra1 <- rnorm(n1, mean = 0, sd = sqrt(sigma1_2))
  amostra2 <- rnorm(n2, mean = 0, sd = sqrt(sigma2_2))
  (var(amostra1) / sigma1_2) / (var(amostra2) / sigma2_2)
})

dados_F <- data.frame(F = F_sim)

ggplot(dados_F, aes(x = F)) +
  geom_histogram(aes(y = after_stat(density)), bins = 60, fill = "seagreen", alpha = 0.6) +
  stat_function(fun = df, args = list(df1 = n1 - 1, df2 = n2 - 1), color = "firebrick", linewidth = 1) +
  xlim(0, 6) +
  labs(title = paste0("Razão de variâncias amostrais vs F(", n1 - 1, ", ", n2 - 1, ")"),
       x = "F", y = "Densidade") +
  theme_minimal()
```

## Comparando probabilidades exatas x simuladas (F)

```{r}
f_ref <- 2.5

p_teorica_F <- pf(f_ref, df1 = n1 - 1, df2 = n2 - 1)
p_simulada_F <- mean(F_sim <= f_ref)

data.frame(
  Metodo = c("F teórica", "Proporção simulada"),
  `P(F <= 2.5)` = c(p_teorica_F, p_simulada_F)
)
```

## Verificando o elo $T^2 \sim F_{1,r}$

```{r}
r <- 8

T_sim <- replicate(n_sim, {
  y <- rnorm(1)
  u <- rchisq(1, df = r)
  y / sqrt(u / r)
})

T2_sim <- T_sim^2

dados_t2 <- data.frame(T2 = T2_sim)

ggplot(dados_t2, aes(x = T2)) +
  geom_histogram(aes(y = after_stat(density)), bins = 60, fill = "orchid", alpha = 0.6) +
  stat_function(fun = df, args = list(df1 = 1, df2 = r), color = "firebrick", linewidth = 1) +
  xlim(0, 10) +
  labs(title = paste0("T² (T ~ t", r, ") vs F(1, ", r, ")"),
       x = "T²", y = "Densidade") +
  theme_minimal()
```

---

# 📝 Resultados e Discussões

- A simulação confirma que $(n-1)S^2/\sigma^2$, construída a partir de amostras normais, segue de fato uma $\chi^2_{n-1}$: o histograma simulado se ajusta muito bem à densidade teórica, e as probabilidades acumuladas exata e simulada ficaram próximas.
- A simulação da razão $\dfrac{S_1^2/\sigma_1^2}{S_2^2/\sigma_2^2}$ confirma que essa estatística, construída a partir de duas amostras normais independentes, segue exatamente uma $F_{n_1-1,\,n_2-1}$, validando o resultado teórico derivado a partir da definição de F como razão de Qui-quadrados independentes.
- A verificação de $T^2 \sim F_{1,r}$ evidencia empiricamente o elo entre as distribuições t, Qui-quadrado e F: todas emergem de combinações de variáveis normais padrão, e por isso compartilham propriedades e permitem transitar de um teste estatístico para outro.
- Em todos os casos, a proximidade entre proporções simuladas e probabilidades teóricas reforça que essas distribuições descrevem corretamente o comportamento de funções de amostras normais, mesmo para tamanhos amostrais moderados.

---

# 📡 Aplicação em Telecom

- **Teste de igualdade de variâncias de ruído (teste F):** ao comparar o ruído térmico ou a variabilidade de potência do sinal entre dois canais, dois links ou dois equipamentos, calcula-se $F = S_1^2/S_2^2$ a partir de amostras de ruído; comparando com a distribuição $F_{n_1-1,\,n_2-1}$, decide-se estatisticamente se um canal é significativamente mais ruidoso que o outro.
- **Intervalos de confiança para a variância do ruído (Qui-quadrado):** a partir de uma amostra de medições de ruído de um canal, usa-se $(n-1)S^2/\sigma^2 \sim \chi^2_{n-1}$ para construir intervalos de confiança para a variância populacional do ruído — essencial para dimensionar margens de segurança em sistemas de transmissão.
- **Controle de qualidade e homologação de equipamentos:** ao validar se um novo transceptor mantém a mesma variabilidade de jitter ou de erro de fase que um modelo já homologado, o teste F sobre as variâncias amostradas em bancada permite uma decisão objetiva antes da liberação para produção.
- **Monitoramento de estabilidade de rede ao longo do tempo:** comparando a variância da latência (ou do throughput) em duas janelas de tempo distintas de uma mesma rede, o teste F indica se houve mudança significativa na variabilidade do desempenho, sinalizando possível degradação ou necessidade de replanejamento de capacidade.

---

# 🏁 Conclusão

As distribuições Qui-quadrado e F não são construções isoladas: ambas emergem diretamente de combinações de variáveis normais padrão — a primeira como soma de quadrados, a segunda como razão entre duas dessas somas. Mostramos que a Qui-quadrado se relaciona naturalmente com a variância amostral de uma única população normal, enquanto a F se relaciona com a razão de variâncias amostrais de duas populações normais independentes, resultado que se torna evidente ao substituir a definição de cada Qui-quadrado na razão que define F. As simulações no R confirmaram numérica e visualmente essas relações, incluindo o elo adicional entre a distribuição t ao quadrado e a F com 1 grau de liberdade no numerador. Compreender essas distribuições permite tomar decisões estatisticamente embasadas em Engenharia de Telecomunicações, como comparar a variabilidade de ruído entre canais, construir intervalos de confiança para variâncias e monitorar a estabilidade de redes ao longo do tempo.

---

# Referências

- Vídeo aulas do professor da disciplina de Estatística e Probabilidade, Ben Dêivide.
- Canal: [https://www.youtube.com/@bendeivide/videos](https://www.youtube.com/@bendeivide/videos)
