---
# Só mude aqui!!!!
author: "Vitor Theodoro Oliveira Viana"
title: "Relatório de Aula Prática 02 - Introdução ao R e RStudio"
bibliography: referencias.bib
# A partir daqui nao faca alteracoes!!!!!
link-citations: true
csl: associacao-brasileira-de-normas-tecnicas-ipea.csl
subtitle: "<a href='https://bendeivide.github.io/courses/epaec/' target='_blank'>Estatística e Probabilidade</a> </br> <a href='https://bendeivide.github.io' target='_blank'>Prof. Ben Dêivide (DEFIM/CAP/UFSJ)</a>"
include-before-body: header.html
date: now
date-format: "DD/MM/YYYY, HH:mm"
lang: pt-BR
format:
  html:
    toc: true
    number-sections: true
    theme: bootstrap
    code-fold: true
    code-tools: true
execute:
  echo: true
  warning: false
  message: false
---

# Introdução

A linguagem R é um ambiente de programação amplamente utilizado para análise estatística e manipulação de dados. Sua importância está relacionada à capacidade de trabalhar com diferentes estruturas de dados e realizar cálculos de forma eficiente.

Este relatório tem como objetivo apresentar os conceitos iniciais da linguagem R e do ambiente RStudio, destacando sua estrutura, funcionamento e aplicação prática.

---

## Objetivos

Apresentar os conceitos básicos da linguagem R e sua utilização no ambiente RStudio.

## Objetivos específicos

- Compreender o conceito de objetos no R  
- Explorar estruturas como vetores e dataframes  
- Entender operadores de atribuição e comparação  
- Conhecer o ambiente global  
- Trabalhar com scripts e arquivos do R  

---

# Fundamentos da Linguagem R

A linguagem R é baseada em três princípios fundamentais:

- **Objeto**: tudo no R é armazenado como objeto  
- **Função**: todas as operações são feitas por funções  
- **Interface**: integração com linguagens como C e Fortran  

---

# Estruturas de dados

## Vetor

Os vetores são a estrutura mais básica do R e armazenam dados do mesmo tipo.

```{r}

vetor <- c(1, 2, 3, 4, 5)

vetor <- 1:10

vetor[]
```


## DataFrame 

```{r}

lista <- list(
  nome = "Vitor Theodoro",
  idade = 29,
  curso = "Engenharia de Telecomunicações"
)


lista $ nome
lista $ curso
lista $ idade

```

## Operadores

```{r}
# <- atribuição

x <- 10

# x == 10 comparação

x == 10


```

## Arquivos do R

 Arquivos do R
 
- .RData → salva objetos

- .Rhistory → salva comandos

## Metodologia

- Uso do RStudio
- Execução de comandos
- Criação de objetos
- Testes de funções


## Funções

```{r}
numeros <- c(2, 4, 6, 8)

mean(numeros)
sum(numeros)

```

# 📊 Visualização de Dados

A visualização de dados é uma etapa importante na análise estatística, pois permite interpretar padrões, tendências e comportamentos dos dados de forma mais intuitiva.

## Gráfico simples com plot()

```{r}
# Gráfico básico
plot(1:10)


# Criando vetor de exemplo
idades <- c(29, 30, 28, 35, 40)

plot(idades, type = "b",
     main = "Idades",
     xlab = "Índice",
     ylab = "Idade")


# Histograma

hist(idades,
     main = "Distribuição das idades",
     col = "lightblue")
```

## Resultados e Discussões

- Durante a prática, foi possível observar que o R apresenta grande eficiência na manipulação de dados e execução de cálculos estatísticos.

- A utilização de vetores e dataframes facilita a organização das informações, enquanto as funções prontas permitem rapidez nas análises.

- Além disso, o ambiente RStudio contribui para melhor visualização e controle dos objetos criados.

## Conclusão

- A linguagem R demonstrou ser uma ferramenta poderosa para análise de dados, apresentando uma estrutura baseada em objetos e funções.

- Os conceitos abordados neste relatório, como vetores, dataframes e operadores, são essenciais para o desenvolvimento de análises mais avançadas.

- Os objetivos propostos foram alcançados, permitindo uma compreensão inicial sólida da linguagem e de sua aplicação prática.

## Referências

Referências

- Vídeo aulas do professor da disciplina de Estatística e Probabilidade, Ben Dêivide.

- Canal: [https://www.youtube.com/@bendeivide/videos]